【裁判字號】    95,台上,2898
【裁判日期】    951221
【裁判案由】    返還價金
【裁判全文】
最高法院民事判決            九十五年度台上字第二八九八號
上  訴  人  甲○○
訴訟代理人  王淑琍律師
被 上訴 人  乙○○
            丙○○
共      同
訴訟代理人  林正隆律師
上列當事人間請求返還價金事件，對於中華民國九十五年三月十
五日台灣高等法院第二審判決（九十四年度上字第一０一二號）
，提起上訴，本院判決如下：
    主  文
原判決廢棄，發回台灣高等法院。
    理  由
本件上訴人主張：兩造於民國八十八年十月二十五日就伊所有坐
落台北市○○區○○段二小段五一八地號土地及其上門牌號碼即
台北市○○區○○路六六巷三四弄三號三樓建物簽訂不動產買賣
契約（下稱系爭買賣契約），被上訴人迄未支付價金新台幣（下
同）二百萬元等情，求為命被上訴人給付二百萬元，並加付法定
遲延利息之判決（上訴人所為先位〔即第一順位及第二順位〕聲
明，均經第一審判決其敗訴，未據其聲明不服，已告確定，不予
贅列；原審就上訴人備位〔即第三順位〕聲明，請求被上訴人給
付二百萬元本息部分，維持第一審所為上訴人敗訴之判決，駁回
其上訴。上訴人聲明不服，上訴第三審）。
被上訴人則以：簽訂時，雙方約明以上訴人積欠被上訴人丙○○
之債務，抵償買賣價金二百萬元，被上訴人乙○○則同意提供系
爭建物房間一間予上訴人終身使用，並辦妥所有權移轉登記予乙
○○等語，資為抗辯。並於第一審提起反訴，主張終止雙方使用
借貸契約，請求上訴人遷讓交付系爭建物之判決（被上訴人反訴
部分，經第一審判決其敗訴，未據其聲明不服，亦告確定）。
原審維持第一審就上訴人備位（即第三順位）聲明所為上訴人敗
訴之判決，駁回其上訴，無非以：兩造確於八十八年十月二十五
日簽訂系爭買賣契約，簽約時，被上訴人並未現實交付買賣價金
二百萬元予上訴人等情，為兩造所不爭，固堪信為真。惟查系爭
買賣契約書第二條載明：「付款期限：：本約簽定時，甲方（即
被上訴人）應付乙方（即上訴人）價款之一部分計二百萬元，乙
方亦即日親收足訖」；證人即辦理過戶之代書林淑娟於第一審亦
證稱：「……我就幫他們寫合約書，價金部分謝先生（即上訴人
）說陸陸續續有向丙○○小姐拿錢，二人都說價金就寫二百萬元
，……。當天簽完約後，謝先生交印鑑證明給我，拿印鑑章給我
蓋，隔天我就自己去送件、登記，……」等語，而上開契約文字
既已表示甲方（即被上訴人）應付價款一部分二百萬元，乙方（
即上訴人）親收足訖，縱非當日給付，惟上訴人同意以所欠債務
抵償價金，亦不違背該契約文字之意。是上訴人主張被上訴人迄
未給付價金二百萬元，尚不足採。又上訴人雖否認林淑娟所稱簽
約時，有聽聞上訴人向丙○○借款超過二百萬元，然於台灣台北
地方法院檢察署九十三年度偵字第九五六四號偵查中則自承其於
老年時，欲將系爭建物送給乙○○等情，足見上訴人本有將系爭
建物過戶予乙○○之意，嗣因多年來積欠丙○○不少借款債務，
而辦理系爭不動產過戶事宜，亦與常理無違。綜上所述，上訴人
主張為不足採；被上訴人抗辯尚屬可信。從而，上訴人依買賣契
約之法律關係，請求被上訴人給付二百萬元，並加付法定遲延利
息，即屬無據，不應准許等詞，為其判斷之基礎。
按解釋當事人之契約，應以當事人立約當時之真意為準，而真意
何在，又應以過去事實及其他一切證據資料為斷定之標準，不能
拘泥文字致失真意。原審既認定簽約時，被上訴人並未現實交付
買賣價金二百萬元予上訴人，且上訴人一再否認有積欠丙○○借
款之債務，能否僅憑契約書第二條所載「價款一部分計二百萬元
，上訴人即日親收足訖」乙詞，即謂上訴人已承認有積欠丙○○
之債務，並同意以該債務抵償該部分價金，尚非無疑。且被上訴
人抗辯系爭買賣之價金以上訴人積欠丙○○之債務抵償之事實，
既為上訴人所否認，且被上訴人所舉證人林淑娟亦僅證稱簽約時
，上訴人說陸陸續續有向丙○○拿錢而已，並未具體證明上訴人
確有積欠丙○○之債務及抵償價金之情事。乃原審未命被上訴人
就其上述抗辯之事實舉證，徒憑證人林淑娟上述證言，遽為上訴
人不利之認定，殊有未合。上訴論旨，指摘原判決不當，求予廢
棄，非無理由。末查，上訴人所提出系爭買賣契約書前言記載立
買賣契約人買主為「乙○○」，而末載立契約書人買主為「丙○
○」，契約第四條、第十三條、第十四條上卻蓋有「乙○○」、
「丙○○」二人之印文（見一審卷第一０頁至第一三頁），則該
買賣契約究竟係上訴人與乙○○簽訂？或與丙○○簽訂？抑或與
被上訴人二人簽訂，指定登記於乙○○名下？此攸關何人應負有
給付價金之義務，有待釐清。案經發回後，宜併注意及之。
據上論結，本件上訴為有理由。依民事訴訟法第四百七十七條第
一項、第四百七十八條第二項，判決如主文。
中    華    民    國  九十五  年  十二    月  二十一  日
                      最高法院民事第七庭
                          審判長法官  劉  延  村
                                法官  劉  福  來
                                法官  黃  秀  得
                                法官  吳  謀  焰
                                法官  李  寶  堂
      本件正本證明與原本無異
                                      書  記  官
中    華    民    國  九十六  年    一    月    三    日
                                                      v


司法院資訊處製作；財團法人民間司法改革基金會備份。
